臺灣臺北地方法院民事判決　　　　　　　93年度訴字第3178號
原　　　告　　乙○
訴訟代理人　　甲○○律師
複　代理人　　陳勵新律師
被　　　告　　戊○○
訴訟代理人　　林耀泉律師
　　　　　　　王嘉斌律師
被　　　告　　丙○○
兼訴訟代理人　丁○○
上列當事人間請求遷移墳墓還地等事件，本院於中華民國94年3
月31日言詞辯論終結，判決如下：
    主      文
被告戊○○應將坐落台北市○○區○○段四小段三八號土地上如
附圖所示A部分、面積二四七．０一平方公尺之墳墓遷移，將土
地返還原告。
被告戊○○應給付原告新台幣伍萬零參佰玖拾元及自民國九十三
年七月二十九日起至清償日止，按週年利率百分之五計算之利息
，暨自民國九十三年七月二十一日起至返還土地之日止，按月給
付原告新台幣捌佰肆拾元。
原告其餘之訴駁回。
訴訟費用由被告戊○○負擔五分之四，餘由原告負擔。
本判決第一項，於原告以新台幣拾萬元為被告戊○○供擔保後
，得假執行；但被告如以新台幣玖拾壹萬參仟玖佰參拾柒元為原
告預供擔保，得免為假執行。
本判決第二項得假執行。
原告其餘假執行之聲請駁回。
    事實及理由
一原告起訴主張：坐落台北市○○區○○段4小段38號土地（下
  稱系爭土地）為伊所有，被告戊○○於民國70年間無權占用系
  爭土地如附圖所示A部分、面積247.01平方公尺，建築其母「
  陳媽吳太夫人葉之佳城」墳墓乙座，另被告丙○○、丁○○於
  50年間無權占用系爭土地如附圖所示B部分、面積62.89平方公
  尺，建築其祖父「陳公一位之佳城」墳墓乙座，為此依民法第
  767條規定，請求被告遷移上開墳墓並返還系爭土地。又被告
  無權占有系爭土地，受有相當租金之利益，致伊受有損害，另
  依不當得利之法律關係及準用土地法第110條「耕地租用之地
  租不得超過地價8%」之規定，並參照最高法院49年台上字第17
  30號判例，請求被告給付起訴前起算5年期間（即自88年7月20
  日起至93年7月21日止）按申報地價年息8%計算相當於租金之
  不當得利等情。並聲明：(一)被告戊○○應將坐落系爭土地上如
  附圖所示A部分、面積247.01平方公尺之墳墓遷移，將土地返
  還原告。(二)被告丙○○、丁○○應將坐落系爭土地上如附圖所
  示B部分、面積62.89平方公尺之墳墓遷移，將土地返還原告。
  (三)被告戊○○應給付原告新台幣（下同）161,268元及自起訴
  狀繕本送達翌日起至清償日止，按年息5%計算之利息，暨自93
  年7月21日起至返還土地之日止，按月給付原告2,687元。(四)被
  告丙○○、丁○○應給付原告32,912元及自起訴狀繕本送達翌
  日起至清償日止，按年息5%計算之利息，暨自93年7月21日起
  至返還土地之日止，按月給付原告548元。(五)願供擔保請准宣
  告假執行。
二被告戊○○辯以：系爭土地重測前地號為台北市○○段樟湖小
  段16-6號，伊母於70年間去世後伊欲在木柵指南宮附近購地安
  葬，遂經由他人介紹由原告仲介購買系爭土地，並交付墓地質
  金200,000元，詎原告竟欺騙伊，由非系爭土地土地所有權人
  之訴外人張金正等5人於70年6月1日與伊簽訂土地耕作及地上
  物讓渡合約書，並由原告擔任見證人。依約張金正等5人將系
  爭土地讓與伊作為墳墓營造永久使用，且於伊無須使用時始應
  無條件返還，伊並給付570,720元予出讓人。原告明知上情，
  嗣雖向所有權人購買取得系爭土地所有權，亦應承受系爭土地
  上之負擔，不得主張伊為無權占有，否則即有違誠信原則，且
  屬權利濫用。原告請求伊應遷移墳墓返還土地，並應給付不當
  得利，洵屬無據等語。並聲明：(一)原告之訴及假執行之聲請均
  駁回。(二)如受不利判決，願供擔保請准宣告免為假執行。
  被告丙○○、丁○○則以：伊等之上一代曾於50年間向系爭土
  地原所有人張祈轄購買系爭土地應有部分，但因無自耕農身分
  ，故未辦理登記，系爭墳墓是伊等上一代僱工施作，且系爭墳
  墓之處分應經全體家族同意等語，資為抗辯。並聲明：(一)原告
  之訴及假執行之聲請均駁回。(二)如受不利判決，願供擔保請准
  宣告免為假執行。
三原告主張系爭土地為伊所有，被告戊○○之母「陳媽吳太夫人
  葉之佳城」墳墓乙座占用如附圖所示A部分、面積247.01平方
  公尺之土地，另被告丙○○、丁○○之祖父「陳公一位之佳城
  」墳墓乙座占用如附圖所示B部分、面積62.89平方公尺土地等
  事實，業據提出土地登記謄本、地籍圖謄本、照片為證（見本
  院卷第6-8頁、第65-70頁），並為被告所不爭執，復經本院至
  現場勘驗屬實，製有勘驗筆錄及台北市古亭地政事務所製作之
  土地複丈成果圖附卷可稽（見本院卷第59-62頁、第87、88頁
  ），自堪信為真實。
四原告主張上開墳墓無權占用系爭土地，被告應依民法第767條
  規定遷讓墳墓返還土地，則為被告所否認，並以前揭情詞置辯
  。茲就兩造爭執析述如下：
  (一)關於被告戊○○部分：
    1.按以無權占有為原因，請求返還所有物之訴，被告對原告
      就其占有之物有所有權存在之事實無爭執，而僅以非無權
      占有為抗辯者，原告於被告無權占有之事實，無舉證責任
      ，被告應就其取得占有，係有正當權源之有利事實證明之
      。本件被告戊○○之母「陳媽吳太夫人葉之佳城」墳墓乙
      座占用如附圖所示A部分、面積247.01平方公尺之土地已
      如前述，依上開說明，被告戊○○自應就其係有權占有之
      事實負舉證責任。被告戊○○雖提出土地耕作權及地上物
      讓渡合約書為證，然依該契約之內容所載，被告戊○○向
      訴外人張金正等五人買受者，係系爭土地之耕作權，並非
      所有權，且張金正等五人並非系爭土地之所有權人，則被
      告戊○○與張金正等五人所簽立之上開契約，僅於契約當
      事人間發生效力，不得以之對抗第三人之原告。再者，原
      告雖不否認曾擔任前揭契約之見證人（見本院卷第51頁）
      ，惟按所謂見證人，乃係居於第三人地位，為契約成立之
      證明人，僅在見證人名下簽章者，並非契約之當事人，自
      不因契約成立負擔何種義務。是被告戊○○辯稱原告明知
      伊與張金正等五人簽立土地耕作權及地上物讓渡合約書，
      猶向系爭土地所有權人買受系爭土地，應承受系爭土地上
      之負擔，不得主張伊為無權占有云云，要非可取。
    2.又按權利之行使，不得違反公共利益，或以損害他人為主
      要目的，行使權利、履行義務，應依誠實及信用方法，民
      法第148條定有明文。所謂權利濫用，係在外觀上為權利
      之行使，實質上卻違反權利之社會性，因此不能認為正當
      行使權利的行為。然權利人行使權利，不免對義務人或他
      人造成不利益的結果，此乃不可避免的正常現象，不能指
      為權利的濫用，必須權利人在主觀上有損害他人的意思並
      且以此為主要目的，始構成權利的濫用。又所謂誠實信用
      之原則，係在具體之權利義務關係，依正義公平之方法，
      確定並實現權利之內容，避免當事人間犧牲他方利益以圖
      利自己，自應以權利人及義務人雙方利益為衡量依據，並
      應考察權利義務之社會上作用，於具體事實妥善運用之方
      法。經查，被告戊○○抗辯伊經他人介紹由原告仲介購買
      系爭土地，並交付墓地質金200,000元予原告，詎原告竟
      欺騙伊，由非系爭土地土地所有權人之張金正等5人與伊
      簽訂土地耕作及地上物讓渡合約書，固據提出收據為證（
      見本院卷第86頁），然為原告所否認，其此部分所辯尚難
      採信。則如前所述，本件原告僅為被告戊○○與張金正等
      五人間所訂土地耕作權及地上物讓渡合約之見證人，縱事
      後向系爭土地所有權人購買系爭土地，並本於物上請求權
      請求被告戊○○遷移墳墓，尚難謂係以損害被告戊○○為
      主要目的，核與上開所謂權利濫用之情形尚有不符，亦難
      認與誠實信用原則有違。故被告戊○○辯稱原告明知伊與
      張金正等五人訂有前開契約，仍買受系爭土地並對原告主
      張無權占有，係屬權利濫用且違反誠信原則云云，殊非可
      採。
    3.準此，原告請求被告戊○○遷移上開墳墓並返還土地，洵
      屬有據。
  (二)關於被告丙○○、丁○○部分：
    按建物之拆除為一種事實上之處分行為，是未經辦理所有權
    第一次登記之建物，須有事實上之處分權者，始得予以拆除
    ，是原告請求被告拆除房屋，自應就被告就該房屋有事實上
    之處分權舉證證明。本件被告丙○○、丁○○辯稱占用系爭
    土地如附圖所示B部分、面積62.89平方公尺之「陳公一位之
    佳城」，係伊等之祖父之墳墓，為伊等之上一代所建造，該
    墳墓之處分應經全體子孫同意等語。經查，觀諸該墳墓之墓
    碑記載「男六大房立石」等字句（見本院卷第8、69頁），
    足見該墳墓係安葬者之六房男姓子孫所建造，原告僅以其中
    二房之子孫丙○○、丁○○為被告，且未舉證證明僅其二人
    就該墳墓有事實上之處分權，揆諸上開說明，原告請求被告
    丙○○、丁○○遷移系爭墳墓，顯乏依據。
五按無法律上之原因而受利益，致他人受損害者，應返還其利益
  ，民法第179條定有明文。無權占有他人房地，可能獲得相當
  於租金之利益，亦有最高法院61年台上字第1695號判例參照。
  本件被告戊○○無權占有系爭土地已如前述，則其獲有相當於
  租金之不當得利，並致原告受有損害，堪可認定，原告自得請
  求被告戊○○給付相當於租金之不當得利。次按地租不得超過
  地價8%，約定地租或習慣地租超過地價8%者，應比照地價8%減
  定之，不及地價8%者，依其約定或習慣。前項地價指法定地價
  ，未經依規定地價之地方，指最近3年之平均地價。土地法第
  110條定有明文。又土地所有人依土地法所申報之地價為法定
  地價，同法第148條亦有規定。經查，被告戊○○自70年間起
  即占有系爭土地，而本件係於93年7月20日繫屬本院，有起訴
  狀上之本院收狀戳可證（見本院卷第1頁），則被告請求自88
  年7 月21日起計算相當於5年租金之不當得利部分，應予准許
  ，超過部分則有未合，不應准許。又被告戊○○之母「陳媽吳
  太夫人葉之佳城」墳墓占用系爭土地如附圖所示A部分、面積
  247.01平方公尺，系爭土地93年1月之申報地價為每平方公尺1
  ,360 元，有原告提出之土地登記謄本附卷足憑（見本院卷第
  32頁）。次查系爭土地坐落台北市木柵貓空地區，附近俱為荒
  煙蔓草，交通並不便利，經濟價值甚低，被告戊○○占用系爭
  土地係作為墳墓使用等情，亦經本院至現場勘驗查明，有勘驗
  筆錄及原告提出之現場照片可佐。本院審酌上開各情認為系爭
  土地相當於租金之不當得利以該地申報土地年息3%計算為適當
  。揆諸前揭說明，原告請求被告戊○○給付自88年7月21日起
  至93年7月20日止相當於租金之損害，計為50,390元（1,360×
  247.01×3%×5=50,390.04，元以下四捨五入）及自起訴狀繕
  本送達翌日即93年7月29日起算之法定遲延利息，暨自93年7月
  21日起至返還土地之日止，按月給付原告840元（1,360×247.
  01×3%÷12=839.834，元以下四捨五入），為有理由，應予准
  許，至逾此範圍之請求，則屬無據，應予駁回。至原告另主張
  被告丙○○、丁○○無權占有系爭土地應遷移墳墓尚非可取已
  如前述，則原告請求被告丙○○、丁○○給付不當得利部分，
  即有未合，不應准許。
六綜上所述，原告本於民法第767條規定，請求被告戊○○應將
  坐落系爭土地上如附圖所示A部分、面積247.01平方公尺之墳
  墓遷移，將土地交還原告，另依民法第179條規定，請求被告
  戊○○應給付原告50,390元及自93年7月29日起算之法定遲延
  利息，暨自93年7月21日起至返還土地之日止，按月給付原告
  840元，即屬正當，應予准許，超過部分則非有據，不應准許
  。原告另依民法第767條規定，請求被告丙○○、丁○○應將
  坐落系爭土地上如附圖所示B部分、面積62.89平方公尺之墳墓
  遷移，將土地交還原告，第依民法第179條規定，請求被告丙○○、丁○○應給付原告32,912元及自起訴狀繕本送達翌日起
  算之法定遲延利息，暨自93年7月21日起至返還土地之日止，
  按月給付原告548元，則有未合，應予駁回。
七又本件事證已臻明確，兩造其餘攻擊防禦方法及未經援用之證
  據，經本院斟酌後，認為均不足以影響本判決之結果，爰不一
  一論述，併此敘明。
八假執行之宣告：
　本判決第一項兩造均陳明願供擔保請准宣告假執行或免為假執
  行，經核均無不合，爰分別酌定相當之擔保金額宣告之；本判
  決第二項所命被告給付之金額未逾500,000元，依民事訴訟法
  第389條第1項第5款，應依職權宣告假執行，又被告陳明願供
  擔保，聲請免為假執行，亦無不合；至原告其餘假執行之聲請
  ，因訴之駁回而失所依據，應予駁回。
據上論結，原告之訴為一部有理由，一部無理由，依民事訴訟法
第79條、第389條第1項第5款、第390條第2項、第392條第2項，
判決如主文。
中　　華　　民　　國　　94　　年　　4　　月 　　13 　 日
                  民事第四庭法  官  劉又菁
以上為正本係照原本作成
如對本判決上訴，須於判決送達後20日內向本院提出上訴狀
中　　華　　民　　國　　94　　年　　4　　月 　　13　　日
                            書記官  楊勝欽
